【裁判字號】    90,台上,1461
【裁判日期】    900315
【裁判案由】    貪污
【裁判全文】
最高法院刑事判決                                九十年度台上字第一四六一號
    上  訴  人  甲○○
    選任辯護人  陳昆明律師
                陳正磊律師
右上訴人因貪污案件，不服台灣高等法院中華民國八十九年十二月六日第二審更審判
決（八十九年度上更(二)字第九一一號，起訴案號：台灣台北地方法院檢察署八十七年
度偵字第九九九六號），提起上訴，本院判決如左：
    主  文
上訴駁回。
    理  由
按刑事訴訟法第三百七十七條規定：上訴於第三審法院，非以判決違背法令為理由，
不得為之。是提起第三審上訴，應以原判決違背法令為理由，係屬法定要件。如果上
訴理由狀並未依據卷內訴訟資料，具體指摘原判決不適用何種法則或如何適用不當，
或所指摘原判決違法情事，顯與法律規定得為第三審上訴理由之違法情形，不相適合
時，均應認其上訴為違背法律上之程式，予以駁回。本件上訴人甲○○上訴意旨略稱
：(一)、上訴人前往凱澤股份有限公司（以下簡稱凱澤公司）與林芳竹會談而被錄影及
錄音之時間，係民國八十五年八月九日，陳玉清遲於八十七年五月十二日，始具狀向
台灣台北地方法院檢察署檢察官告發，惟在其告發之前，上訴人業已告知配偶間贈與
可免課贈與稅，則上訴人早已中止犯罪行為，顯非因告發而詐取財物方未得逞。且告
發人原已知其不須繳納贈與稅，顯不能使其陷於錯誤而交付財物，則上訴人應為不能
犯，原判決竟論以普通未遂，自有未合。(二)、陳玉清於原審審理中，已具狀請求撤回
其告發，並稱係事出誤會云云。原審未傳訊陳玉清查明真相如何﹖亦未依聲請向台北
市國稅局查明上訴人對於雙鶴企業股份有限公司（以下簡稱雙鶴公司）營利事業所得
稅衍生之涉漏贈與稅，有無函送財政部台灣省中區國稅局（以下簡稱中區國稅局）之
積極職務，於法均屬有違。(三)、上訴人並無直接查稅、核稅及收稅等職務，尤其雙鶴
公司營利事業所得稅稽核報告書，經上訴人於八十五年七月二十九日核印簽註意見後
即已結案，並無何職務上之機會可供利用，原判決竟認上訴人係利用職務上機會詐取
財物，顯屬不當。(四)、上訴人與林芳竹交談中，告知其陳玉清之贈與稅，必須通報中
區國稅局依法裁量，無可倖免，建議其委請會計師循復查、訴願、再訴願之行政訴訟
程序，以求救濟，並告知會計師費用一般按免稅額三成計酬。因林芳竹說老闆（指陳
玉清之夫藍財旺）不會請會計師，一時心動，乃思接辦此案，為取信於告發人，始有
不當之言語。其實本件係行政救濟問題，與貪污無關，原判決採證亦有違法等語。然
查：(一)、原判決認定上訴人原係財政部台北市國稅局（以下簡稱台北市國稅局）稽核
科稽核，負責對該科稅務員、股長所覆核之事項進行審核等業務，為依據法令從事公
務之人員。於民國八十五年七月二十九日，審核該科稅務員鍾佳蓉辦理稽核雙鶴公司
八十三年度營利事業所得稅結算申報案件製作填寫之覆核報告書時，因見其書有「本
期股份移轉價格，每股均在新台幣（下同）四百元以下，與帳列每股淨值五百十七點
四三元相較，似涉有顯不相當代價情事，擬於結案後另案辦理。」等意見，且由雙鶴
公司辦理八十三年度營利事業所得稅結算申報時所附之公司股東股份股票轉讓通報表
，發現雙鶴公司股東陳玉清於八十三年度移轉十五萬股股票予其夫藍財旺，所列之成
交單價十元，顯與其他股東同時期移轉股票成交單價最低達三百五十元以上相差甚鉅
，涉有以不相當代價移轉，視同贈與，應核課三千餘萬元之贈與稅，應於雙鶴公司之
營利事業所得稅部分結案後，就涉及逃漏贈與稅之部分，由該科承辦人員簽辦，經其
審核，呈送上級核准移送予相關單位，就應納之贈與稅予以核課。認為有機可趁，意
圖為自己不法之所有，利用職務上之機會，先後於八十五年七月下旬、八月上旬、八
月九日及八月十四日，以電話或親自前往雙鶴公司負責人藍財旺另外經營之設於台北
市○○○路○段十六號十三樓凱澤公司，因未獲會晤藍財旺，乃與凱澤公司之財務經
理林芳竹洽談，向林芳竹詐稱：其係台北市國稅局稽核科稽核，正審核雙鶴公司營利
事業所得稅，查悉陳玉清尚需繳納三千萬元左右之贈與稅，惟其有辦法不將陳玉清需
課徵贈與稅之情形通報其他單位，但需交付五百萬元打點相關承辦人員，請林芳竹轉
告藍財旺。嗣上訴人因見藍財旺遲未應允，復向林芳竹詐稱金額可降至四百五十萬元
，其中交付承辦人員一百五十萬元、股長九十萬元、其本人七十萬元、科長一百四十
萬元，可擺平此事。欲致使林芳竹、陳玉清、藍財旺陷於錯誤，交付金錢，因陳玉清
等發覺有異，於八十五年八月九日上訴人前往凱澤公司與林芳竹會談時，予以錄影後
告發，上訴人致未得逞等情。業已說明其所憑之證據及其認定之理由甚詳。(二)、學說
上所謂之不能犯，係指其行為不能發生犯罪之結果，又無危險性者而言。至於中止犯
，則指行為人已手於犯罪之實行，因己意中止或防止其結果之發生者之謂。此觀刑
法第二十六條但書及同法第二十七條之規定甚明。林芳竹證稱：上訴人說陳玉清之雙
鶴公司股票十五萬股，只以面值（每股十元）轉讓其夫藍財旺，依現在該公司營業狀
況，應依法課徵贈與稅。因陳玉清住台中，上訴人說他要向中區國稅局通報，伊有將
此事轉告藍財旺，藍財旺說：先跟他談談看。後來調出資料，陳玉清持該股票是在七
十六年間，經請教會計師後，會計師說沒有問題。嗣伊有告訴上訴人，藍財旺夫妻之
間有信託關係存在，所以轉讓沒有問題，上訴人仍說依稅法規定要課三千多萬元的稅
，並說要五百萬元等語（第一審法院卷第四十八頁及其反面、第四十九頁反面）。依
林芳竹上開證言，藍財旺、陳玉清夫婦在請教會計師之前，尚不知其間轉讓股票不須
繳納贈與稅，自有因上訴人施用詐術（捏稱應徵贈與稅）而陷錯誤交付財物之可能，
則上訴人之行為顯非不能犯。又陳玉清係請教會計師後方拒絕上訴人之要求，且林芳
竹轉告上訴人：藍財旺、陳玉清夫妻間轉讓股票不須繳納贈與稅之後，上訴人仍稱依
稅法規定應繳納該稅，並要求給付五百萬元（嗣減為四百五十萬元）代為擺平此事，
可見上訴人並未中止其犯罪行為，應非中止犯。從而原判決依障礙未遂即刑法第二十
六條前段規定減輕其刑，所適用法則並無不當。(三)、刑事訴訟法第三百七十九條第十
款所謂應調查之證據，係指該證據與待證事實有重要關係，在客觀上應予調查且能調
查者而言。陳玉清雖於原審第二次更審中，具狀撤回其告發，但上訴人所犯之利用職
務上之機會詐取財物罪，並非告訴乃論之罪，法律上亦無告發人得撤回其告發之規定
，自不足以影響原審訴訟程序之進行。且上訴人對其利用職務上機會，向陳玉清夫婦
詐取財物未遂之事實，在偵審中迭次坦承不諱，核與林芳竹指證情節相符，復有上訴
人行詐時錄音譯文在卷可資佐證（偵查卷第十至二十頁、第三十五頁反面、第三十七
至三十八頁、第一審法院卷第八至九頁、第三十頁反面至三十二頁、第四十八至四十
九頁反面、原審法院上訴字卷第二十六頁反面、上更(一)字卷第二十四頁反面、上更(二)
字卷第八十七頁），其罪證已臻明確。縱陳玉清在撤回告發狀中稱：係事出誤會云云
，顯係事後迴護之詞，不能為上訴人有利之認定，自無再傳訊陳玉清之必要；原判決
並未認定上訴人於稽核雙鶴公司營利事業所得稅時，發現陳玉清涉嫌逃漏贈與稅後，
有函送中區國稅局之積極職務，亦無向台北市國稅局調查該事項之必要。既均無必要
，原審未為上開調查，難謂於法有違。(四)、貪污治罪條例第五條第一項第二款之利用
職務上之機會詐取財物罪，祇須其於詐取財物之行為時，有其職務上所可利用之機會
為已足，不論係職務本身固有之機會，抑係由職務所衍生之機會，亦非以自始至終有
此機會為必要。原判決依憑上訴人之自白、林芳竹之證言，及上訴人行詐時錄音譯文
，認定上訴人審核雙鶴公司八十三年度營利事業所得稅結算申報案時，因見稅務員書
有「本期股份移轉價格，每股均在四百元以下與帳列每股淨值五百十七點四三元相較
，似涉有顯不相當代價情事，擬於結案後另案辦理」等意見……，發現雙鶴公司股東
陳玉清於八十三年移轉十五萬股股票予其夫藍財旺，所列之成交單價十元……，涉有
以不相當代價移轉，視為贈與，應核課三千餘萬元之贈與稅……，認有機可乘……，
先後於八十五年七月下旬、八月上旬、八月九日及八月十四日，以電話或親自前往雙
鶴公司負責人藍財旺另經營之凱澤公司，因未獲會晤藍財旺，乃與凱澤公司財務經理
林芳竹洽談，向之詐稱：其係台北市國稅局稽核科稽核，正審核雙鶴公司營利事業所
得稅，查悉陳玉清尚需繳納三千萬元左右之贈與稅，惟其有辦法不將陳玉清需課徵贈
與稅之情形通報其他單位，但須交付五百萬元（嗣減為四百五十萬元）打點相關承辦
人員，要林芳竹轉告藍財旺云云。依上開認定之事實，上訴人顯然利用其審核雙鶴公
司營利事業所得稅之機會，向藍財旺、陳玉清夫婦詐取財物。上訴人如何能徒以其審
核該公司營利事業所得稅於八十五年七月二十九日核章時業告終止，已無該職務上之
機會可以利用，而謂其行為不成立利用職務上之機會詐取財物罪﹖(五)、證據之取捨，
法院有自由判斷之權，如其取捨未違背經驗法則或論理法則，即不得謂其採證違法。
上訴人雖稱：實因林芳竹言及其老闆（指藍財旺）不可能請會計師辦理贈與稅行政救
濟事，伊一時心動，想接辦此案件，故與林芳竹洽談酬金，並非意圖詐取財物云云。
但林芳竹證稱：上訴人並未提及請會計師辦理之事（原審法院上訴字卷第三十四頁）
。上訴人於偵查中亦供稱：伊向之索取之四百五十萬元（原要索取五百萬元），須分
給承辦人一百五十萬元、股長九十萬元、科長一百四十萬元，伊自己分七十萬元（偵
查卷第三十七頁反面至第三十八頁）。苟上訴人索取者係代辦理行政訴訟救濟之報酬
，何以尚須分給承辦人、股長及科長等人﹖則原判決認定上訴人係利用職務上之機會
詐取財物，其採證尚無違背經驗法則或論理法則。綜上所述，上訴意旨所指摘各點，
均與法律規定得為第三審上訴理由之違法情形不相適合，是其上訴違背法律上之程式
，應予駁回。
據上論結，應依刑事訴訟法第三百九十五條前段，判決如主文。
中      華      民      國     九十     年      三      月     十五     日
                              最高法院刑事第四庭
                                  審判長法官  董  明  霈
                                        法官  丁  錦  清
                                        法官  林  茂  雄
                                        法官  王  居  財
                                        法官  張  祺  祥
      右正本證明與原本無異
                                              書  記  官
中      華      民      國     九十     年      三      月    二十二    日
                                                                        Ｅ


司法院資訊處製作；財團法人民間司法改革基金會備份。
